【裁判字號】    90,上,141
【裁判日期】    900613
【裁判案由】    損害賠償等
【裁判全文】
台灣高等法院民事判決  九十年度上字第一四一號
      上  訴  人  甲○○
      被上訴人    乙○○
右當事人間損害賠償等事件，上訴人對於中華民國八十九年十一月十日臺灣板橋地方
法院八十六年度訴字第一七七五號第一審判決提起上訴，本院判決如左：
    主    文
上訴駁回。
第二審訴訟費用由上訴人負擔。
    事    實
甲、上訴人方面：
  壹、聲明：
    一、原判決廢棄。
    二、被上訴人應給付上訴人新台幣（下同）四百三十二萬一百七十七元及自起訴狀
        繕本送達之翌日起至清償日止，按年息百分之五計算之利息。
    三、上訴人願供擔保請准宣告假執行。
  貳、陳述：除與原判決記載相同者，予以引用外，補稱略以：
    一、被上訴人應返還不當得利：兩造間因台北縣三重市○○○段菜寮小段第五二
        ○之八地號土地合建事宜，先後簽訂二次協議書，均為解決與另一阿南公司
        之合建契約問題，此項事實亦為被上訴人所承認，故可證明該二次協議書係
        基於同一原因事實而訂定，依後約推翻前約之法理，第一次協議於第二次協
        議有效訂立時，隨即失去效力，此亦經鈞院八十六年度上更(一)字第四四一號
        判決及最高法院八十八年台上字第一七一八號判決認定在案。被上訴人係利
        用已失效之協議書（即第一次協議書），與林秀榕通謀虛偽之意思表示簽訂
        權利讓渡契約書，約定由林秀榕向上訴人追討該筆債務，所得再由二人均分
        ，是該讓渡契約書依民法第八十七條第一項之規定原屬無效，被上訴人既基
        於無效之讓渡契約書受有利益，即屬無法律上之原因受有利益，上訴人因無
        效之讓渡契約而為給付，係受有損害，是上訴人向被上訴人請求返還不當得
        利為有理由。
    二、被上訴人應賠償上訴人之損害：一般侵權行為構成要件之「不法」並不以受
        刑事追訴獲判有罪為前提，只要行為人確係侵害他人之權利而無正當法律權
        源已足，被上訴人明知上訴人已無給付四百萬元之義務，竟仍持已失效之協
        議書與訴外人林秀榕通謀虛偽，訂立假債權讓渡契約致上訴人受有四百多萬
        元之損害，被上訴人侵害上訴人之權利，至為炯然，被上訴人未有故意，亦
        有過失，自應負侵權行為責任。
    三、相當因果關係：被上訴人將假債權虛偽讓與第三人，其目的就是要從中受取
        利益，通常可達到獲取利益之目的，上訴人亦足生損害，被上訴人之受利益
        與上訴人受損害間，顯然有相當因果關係。
    四、兩造之第一次協議係被上訴人解除與阿南公司之合建契約，另與太平洋公司
        合建，被上訴人即享有多分得坪數之利益，並未受有損害，被上訴人謂四百
        萬元係補償被上訴人之損失，顯不合理，該四百萬元係補貼阿南公司，因其
        放棄合建受有損失。故被上訴人自始即無受有該四百萬元補償金利益之原因
        ，遑論簽訂第二次協議後，給付阿南公司補償金之義務已由上訴人、被上訴
        人、太平洋公司及胡隆一共同分擔，被上訴人更無向上訴人請求四百萬元補
        償金之理由，其藉由林秀榕之手獲取利益，顯對上訴人負有給付損害賠償及
        返還不當得利之義務。
乙、被上訴人方面：
  壹、聲明：上訴駁回。
  貳、陳述：除與原判決記載相同者，予以引用外，補稱略以：
    一、訴外人林秀榕向上訴人假執行四百多萬元，被上訴人並未分得分文，且該四
        百萬元之債權讓渡契約書係受林秀榕所恐嚇始簽立，並非如上訴人所言係兩
        造通謀而為。
    二、第一次協議書係上訴人及太平洋公司為促成合建並補償被上訴人之損失所簽
        訂之契約，而第二次協議書則係上訴人及被上訴人等為協商補償訴外人林達
        男所簽訂之契約。顯見系爭兩份協議書之給付義務人、受益人及給付內容等
        各不相同，係分別合法有效存在，互不相涉。要無上訴人所稱兩造係以簽訂
        第二次協議書以推翻第一次協議書之內容可言。
    三、按契約之合意解除，必須契約當事人就原契約之解除，其意思表示一致始足
        當之。上訴人與被上訴人等人簽訂第二次協議書時，完全未提到解除第一次
        協議書之內容，自無所謂已經合意解除或推翻第一次協議書可言，自不得以
        第二次協議書之簽訂，遽認第一次協議書已經合意變更、解除或推翻，其理
        自明。故被上訴人依第一次協議書之約定對上訴人享有之四百萬元債權確係
        存在，應無疑義。
    四、縱認被上訴人因將債權讓與訴外人林秀榕而受有利益，亦係基於被上訴人與
        林秀榕間之權利讓渡契約，係有法律上之原因，而上訴人受有損害之原因係
        因訴外人林秀榕之假執行行為，則被上訴人受有利益與上訴人受有損害之原
        因事實顯非同一，應認受利益與受損害之間無直接因果關係，自與不當得利
        之要件不符，為此，上訴人不當得利請求權無由成立。
    理    由
一、上訴人起訴主張﹕兩造及訴外人太平洋建設股份有限公司（以下簡稱太平洋公司
    ）於八十二年二月二十八日就坐落臺北縣三重市○○○段菜寮小段第五二０─八
    等地號土地合建事宜（即三重富貴紅合建案）簽訂協議書（下稱第一次協議書）
    ，三方約定由被上訴人負責解決其土地上與訴外人阿南建設股份有限公司（下稱
    阿南公司）合建契約，上訴人則支付四百萬元補貼款予被上訴人。惟被上訴人遲
    遲未能解決上揭事情，嗣又因訴外人胡隆一表示願意提供其土地加入上揭合建計
    劃，故渠等四人再重新另立一份新協議書（下稱第二次協議書）來解決與阿南公
    司間之契約問題。詎被上訴人明知第一次協議書已失效，竟於八十四年七月二十
    八日出具權利讓渡契約書，將第一次協議書之四百萬元債權讓予訴外人林秀榕，
    由林秀榕起訴請求上訴人給付上揭四百萬元債權，致林秀榕於二審獲勝訴判決（
    即本院八十五年度上字第九四九號民事判決），林秀榕遂持該判決假執行上訴人
    之財產，致上訴人受有四百三十二萬零一百七十七元之損害等情。爰依民法第一
    百八十四條第一項及第一百七十九條規定，求為命被上訴人如數給付並加計法定
    遲延利息之判決。
二、被上訴人則以﹕兩份協議書之給付義務人、受益人及給付內容等各不相同，係分
    別合法有效存在，互不相涉。要無以第二份協議書以變更原協議書之內容可言。
    被上訴人對上訴人既享有四百萬元之債權，系爭債權亦未因協議書之簽訂而受有
    影響或因受清償而消滅，則被上訴人嗣後將系爭有效存在之四百萬元債權讓與訴
    外人林秀榕，自係合法之權利移轉行為；訴外人林秀榕向上訴人假執行四百多萬
    元，被上訴人並未分得分文，且該四百萬元之債權讓渡契約書係受林秀榕所恐嚇
    始簽立，並非被上訴人與林秀榕通謀而為；縱認被上訴人因將債權讓與訴外人林
    秀榕而受有利益，亦係基於被上訴人與林秀榕間之權利讓渡契約，係有法律上之
    原因，而上訴人受有損害之原因係因訴外人林秀榕之假執行行為，則被上訴人受
    有利益與上訴人受有損害之原因事實顯非同一，應認受利益與受損害之間無直接
    因果關係，自與侵權行為或不當得利之要件不符等語，資為抗辯。
三、上訴人主張兩造及訴外人太平洋公司於八十二年二月二十八日簽訂第一次協議書
    ，約定由被上訴人負責解決其土地上與訴外人阿南公司之合建契約，上訴人則支
    付四百萬元之補貼款予被上訴人，嗣又因胡隆一表示願意提供其土地加入上揭合
    建計劃，故渠等四人乃再重新另立第二次協議書以解決與阿南公司間之契約問題
    一節，已據上訴人提出協議書兩份為證（見本院卷第八、九頁），復為被上訴人
    所不爭執，此部分事實堪信為為真正。
四、上訴人另主張被上訴人將第一次協議書之四百萬元債權讓予訴外人林秀榕，由林
    秀榕起訴請求上訴人給付上揭四百萬元債權，致林秀榕於二審獲勝訴判決（即本
    院八十五年度上字第九四九號民事判決），林秀榕遂持該判決假執行上訴人之財
    產，致上訴人給付四百三十二萬零一百七十七元予訴外人林秀榕之事實，亦據上
    訴人提出權利讓渡契約書、本院八十五年度上字第九四九號及林秀榕出具之收據
    等件影本為證（見原審卷第十二至二十頁），復為被上訴人所是認，此部分之事
    實亦為真實。
五、上訴人主張其因林秀榕依本院八十五年度上字第九四九號民事判決假執行所為之
    給付四百三十二萬零一百七十七元，係被上訴人侵權行為所致，被上訴人並因此
    受有不當得利等語，為被上訴人所否認。經查：
  (一)系爭第一次協議書與第二次協議書不能併存，第一次協議書已因第二次協議書之
    簽訂而合意解除，被上訴人不能依第一次協議書向上訴人主張權利，林秀榕主張
    受讓被上訴人對於上訴人之補貼款債權，請求上訴人給付四百萬元及法定遲延利
    息，為無理由等事實，業經本院八十六年度上更(一)字第四四一號民事確定判決所
    認定，此有判決書影本在卷可稽（見原審卷第九三至一○三頁、第一八七頁），
    並經本院調閱該案卷宗，查明屬實，本件自不得再為相反之認定。故被上訴人辯
    稱其依第一次協議書對上訴人享有之四百萬元債權確係存在等語，並非可採。
  (二)林秀榕前依本院八十五年度上字第九四九號民事判決聲請假執行，上訴人為免假
    執行，因而於八十六年四月二十二日給付林秀榕共計四、三二０、一七七元，惟
    該判決為最高法院八十六年度台上字第二五三一號判決廢棄發回，假執行之宣告
    失其效力，故上訴人於更審後本院八十六年度上更(一)字第四四一號審理中依民事
    訴訟法第三九五條第一、二項請求林秀榕如數返還並賠償上訴人自八十六年四月
    二十二日起至清償日止按年息百分之五計算之利息損害，業經本院認有理由，應
    予准許，並經最高法院八十八年台上字第一七一八號判決駁回林秀榕之上訴，而
    告確定。上訴人並自承其已依該確定判決對林秀榕執行，故上訴人因林秀榕假執
    行所為之給付，已因該假執行宣告之失效，經法院判決命林秀榕返還確定，上訴
    人已無損害可言。
  (三)按損害賠償之債，以有損害之發生及有責任原因之事實，並二者之間，有相當因
    果關係為成立要件，故上訴人所主張損害賠償之債，如不合於此項成立要件者，
    即難謂有損害賠償請求權存在，最高法院四十八年台上字第四八一號判例著有明
    文。查上訴人受有四百三十二萬零一百七十七元損害之原因，係因訴外人林秀榕
    之假執行行為所致，與被上訴人轉讓債權予訴外人林秀榕之行為難謂有相當因果
    關係。上訴人雖另主張訴外人林秀榕於八十八年偵字第一０八０七號偵查中稱「
    由告訴人（即被上訴人乙○○）簽訂權利讓渡契約書，約定由被上訴人（即訴外
    人林秀榕）向甲○○追討該筆債務，所得再由二人均分」等語，則被上訴人乙○
    ○顯然與林秀榕是有犯意之聯絡，為謀其不法所有之意圖甚明云云，惟上訴人告
    訴被上訴人轉讓假債權，圖謀不法利益，涉有刑法第三百三十九條第三項、第二
    項詐欺得利未遂罪嫌一節，亦經本院八十九年度上易字第八六四號判決認被上訴
    人並無與林秀榕共謀或利用不知情之林秀榕對上訴人興訟，意圖以訴訟方法詐取
    不法利益之情事，而判決被上訴人無罪確定在案，有判決書影本在卷可稽（見原
    審卷第二二二至二二八頁），自不得以林秀榕在偵查中所為之陳述，即認被上訴
    人有何詐欺圖利之情事，此外上訴人又未能舉證證明被上訴人有何侵害其權利之
    行為，是其所為侵權行為之主張即屬無據。
  (四)次按不當得利，須以無法律上之原因而受利益，致他人受損害為其成立要件，此
    觀之民法第一百七十九條規定自明。查上訴人因受假執行而給付林秀榕四百三十
    二萬零一百七十七元，有林秀榕出具之收據可稽，上訴人既未證明林秀榕將該假
    執行所得金額交付被上訴人，自難認被上訴人因此而受有何利益，況如前所述，
    林秀榕因假執行所得之金額，業經法院判決命林秀榕返還確定，上訴人無損害事
    言，雖上訴人主張被上訴人因將債權讓與訴外人林秀榕而受有利益，惟為被上訴
    人所否認，上訴人復未舉證證明被上訴人將債權讓與林秀榕受有何利益，自不得
    以被上訴人有讓與之行為，即認其受有利益，且縱認被上訴人因將債權讓與訴外
    人林秀榕而受有利益，亦係基於被上訴人與林秀榕間之權利讓渡契約，係有法律
    上之原因，而上訴人受有損害之原因係因訴外人林秀榕之假執行行為，則被上訴
    人受有利益與上訴人受有損害之原因事實顯非同一，難認其二者間有直接因果關
    係，自與不當得利之不合。上訴人空言主張被上訴人受有不當得利等語，自非可
    採。
六、綜上所述，上訴人依侵權行為及不當得利規定請求被上訴人給付四百三十二萬零
    一百七十七元及自起訴狀繕本送達翌日起至清償日止，按年息百分之五計算之利
    息，為無理由，應予駁回，其假執行之聲請亦失所附麗，應併予駁回。原審為上
    訴人敗訴之判決，及駁回其假執行之聲請，並無不合。上訴意旨指摘原判決不當
    ，求予廢棄改判，為無理由，應予駁回。
七、據上論結，本件上訴為無理由，爰判決如主文。
中      華      民      國      九十    年      六      月     十三     日
                                  民事第三庭
                                      審判長法  官  張  宗  權
                                            法  官  吳  秀  美
                                            法  官  蕭  艿  菁
右正本係照原本作成。
如不服本判決，應於收受送達後二十日內向本院提出上訴書狀，其未表明上訴理由者
，應於提出上訴後二十日內向本院補提理由書狀（均須按他造當事人之人數附繕本）
上訴時應提出委任律師或具有律師資格之人之委任狀；委任有律師資格者，另應附具
律師及格證書及釋明委任人與受任人有民事訴訟法第四百六十六條之一第一項但書或
第二項（詳附註）所定關係之釋明文書影本。
中      華      民      國      九十    年      六      月     十四     日
                                            書記官  尤  峰  惠
附註：
民事訴訟法第四百六十六條之一（第一項、第二項）：
對於第二審判決上訴，上訴人應委任律師為訴訟代理人。但上訴人或其法定代理人具
有律師資格者，不在此限。
上訴人之配偶、三親等內之血親、二親等內之姻親，或上訴人為法人、中央或地方機
關時，其所屬專任人員具有律師資格並經法院認為適當者，亦得為第三審訴訟代理人
。


司法院資訊處製作；財團法人民間司法改革基金會備份。
